---
title: "Биостатистика. ДЗ № 5"
author: "Тарвидс Эдгарс"
date: "2024-04-10"
output: html_document
---
```{r}
# активация библиотек
library(tidyverse)
library(survival)
library(ggsurvfit)
library(survminer)
```
```{r}
df_cancer <- read.csv('wisconsin_breast_cancer.csv')
```

**Задание 1. Построение регресионного модели, описывающей взаимосвязь среднего радиуса опухоли с другими ее параметрами**

```{r}
# проверка на нормальность распределения переменной средний радиус опухоли
shapiro.test(df_cancer$radius_mean)
```
Распределение отличается от нормального (p-value << 0.05), поэтому потребуются непараметрические подходы к стат. анализу (корреляция Спирмена).

**а.**

```{r}
# проверка на нормальность распределения переменной средняя площадь опухоли
shapiro.test(df_cancer$area_mean)
```
Распредение не соответствует нормальному (p-value << 0.05).

```{r}
# расчет коэффициента корреляции Спирмена
cor(df_cancer$radius_mean, df_cancer$area_mean, use = 'na.or.complete', method = 'spearman')
```
```{r}
# проверка стат. значимости корреляции переменных
cor.test(df_cancer$radius_mean, df_cancer$area_mean, use = 'na.or.complete', method = 'spearman')
```
```{r}
# создание модели линейной регрессии, где предиктор - радиус, таргет - площадь
model1 <- lm(df_cancer$area_mean ~ df_cancer$radius_mean)
model1
```

```{r}
summary(model1)  # стат. информаци о модели
```
```{r}
ggplot(df_cancer, aes(radius_mean, area_mean)) + geom_point(alpha = 0.5) + geom_smooth() + theme_bw()  
```

**Выводы:**
1. Переменные "средний радиус" и "средний диаметр" имеют сильную положительную взаимосвязь (коэффициент корреляции Спирмена равен 0,999). То есть при увеличении радиуса возрастает площадь опухоли
2. Уравнение построенной линейной регрессии: y = -738 + 98.6x
3. Заметно, что наблюдения укладываются на прямую, отображенную на графике. Это свидетельсует о качественной прогностической способности полученной модели. С помощью сгенерированной модели можно спрогнозировать величину площади опухоли и наоборот - зная площадь опухоли, возможно рассчитать радиус. 

**б.** 

```{r}
# проверка на нормальность распределения переменной средний периметр опухоли
shapiro.test(df_cancer$perimeter_mean)
```
Распределение данных не соответствует нормальному (p-value << 0.05).

```{r}
# расчет коэффициента корреляции Спирмена
cor(df_cancer$radius_mean, df_cancer$perimeter_mean, use = 'na.or.complete', method = 'spearman')
```

```{r}
# проверка стат. значимости корреляции переменных
cor.test(df_cancer$radius_mean, df_cancer$perimeter_mean, use = 'na.or.complete', method = 'spearman')
```
Рассчитанный коэффициент корреляции статистически значим (p-value << 0.05).

```{r}
# создание модели линейной регрессии, где предиктор - радиус, таргет - периметр
model2 <- lm(df_cancer$perimeter_mean ~ df_cancer$radius_mean)
model2
```

```{r}
summary(model2)  # стат. информаци о модели
```
Переменная "средний периметр" влияет на значение радиуса.

```{r}
ggplot(df_cancer, aes(radius_mean, perimeter_mean)) + geom_point(alpha = 0.5) + geom_smooth() + theme_bw()  
```

**Выводы:**
1. Между переменными "средний радиус" и "средний периметр" опухоли выявлена сильная статистически значимая положительная корреляция (r = 0.9978)
2. В соответсивии с регрессионной моделью уравнения для нахождене целевой переменной (периметр) имеет вид y = -5.232 + 6.880x
3. Заметно, что наблюдения укладываются на прямую, отображенную на графике. Это свидетельсует о качественной прогностической способности полученной модели. С помощью сгенерированной модели можно спрогнозировать величину периметра опухоли и наоборот - зная периметр опухоли, возможно рассчитать радиус.

**в.**


```{r}
# проверка на нормальность распределения переменной средний периметр опухоли
shapiro.test(df_cancer$symmetry_mean)
```
Распределение данных не соответствует нормальному (p-value << 0.05).

```{r}
# расчет коэффициента корреляции Спирмена
cor(df_cancer$radius_mean, df_cancer$symmetry_mean, use = 'na.or.complete', method = 'spearman')
```

```{r}
# проверка стат. значимости корреляции переменных
cor.test(df_cancer$radius_mean, df_cancer$symmetry_mean, use = 'na.or.complete', method = 'spearman')
```
Рассчитанный коэффициент корреляции статистически значим (p-value << 0.05).

```{r}
# создание модели линейной регрессии, где предиктор - радиус, таргет - симметричность
model3 <- lm(df_cancer$symmetry_mean ~ df_cancer$radius_mean)
model3
```

```{r}
summary(model3)  # стат. информаци о модели
```
Переменная "средний периметр" влияет на значение радиуса (обнаружена стат-значимость, p-value < 0.05).

```{r}
ggplot(df_cancer, aes(radius_mean, symmetry_mean)) + geom_point(alpha = 0.5) + geom_smooth() + theme_bw()  
```
**Выводы:**
1. Взаимосвязь между средним радиус опухоли и ее симметричностью слабовыражена (r = 0.12)
2. Получено уравнении линейной регрессии, описывающее зависимость предиктора (средний радиус) на среднюю симметричность (таргет): y = 0.164925 + 0.001149x
3. По построенному графику заметно, что указанная зависимость плохо описывается содель линейной регрессии, ибо многие значения отклоняются от прямой, изображенной на графике. На самом деле, для практических целей лучше применить иные подходы и получить более точную модель для предсказания целевой переменной.


**Задание 2. Построение модели для прогнозирования вероятности развития злокачественной опухоли по разных параметров**

```{r}
# преобразуем значения в столце diagnosis
df_cancer$diagnosis <- ifelse(df_cancer$diagnosis == 'M', 1, 0)
```

```{r}
# преобразование переменной diagnosis в фактор с двумя уровнями
df_cancer$diagnosis <- as.factor(df_cancer$diagnosis)
```

**2.1.**

```{r}
# построение модели логистической регрессии для расчета вероятности злокачественной опухоли в зависимости от ее ср. радиуса
m4 <- glm(diagnosis ~ radius_mean, df_cancer, family = binomial)
m4
```
y = -15.246 + 1.034x (уравнение регрессии)

```{r}
summary(m4)
```
Средний радиус опухоли взачимо влияет на вероятность развития злокачественной формы (p-value << 0.05).

```{r}
exp(m4$coefficients)
```

```{r}
plot(m4)
```

```{r}
ggplot(df_cancer, aes(radius_mean, diagnosis)) + geom_point(alpha=0.5)+geom_smooth()+theme_bw()
```
По предствленным графическим данным видно, что с повышением среднего радиуса опухоли увеличивется вероятность развития злокачественной формы рака. Модель может быть использована в клинической практике для вычисления вероятности, используя значения диаметра (2r) опухоли.

**2.2.**


```{r}
# построение модели логистической регрессии для расчета вероятности злокачественной опухоли в зависимости от ее ср. площади
m5 <- glm(diagnosis ~ area_mean, df_cancer, family = binomial)
m5
```
y = -7.97409 + 0.01177x (уравнение регрессии)

```{r}
summary(m5)
```
Средняя площадь опухоли взачимо влияет на вероятность развития злокачественной формы (p-value << 0.05).

```{r}
exp(m5$coefficients)
```

```{r}
plot(m5)
```

```{r}
ggplot(df_cancer, aes(area_mean, diagnosis)) + geom_point(alpha=0.5)+geom_smooth()+theme_bw()
```
По предствленным графикам заметно, что с повышением средней площади опухоли увеличивется вероятность развития злокачественной формы рака. Модель может быть использована в клинической практике для вычисления вероятности, используя данные по площади опухоли.

**2.3.**


```{r}
# построение модели логистической регрессии для расчета вероятности злокачественной опухоли в зависимости от ее текстуры
m6 <- glm(diagnosis ~ texture_mean, df_cancer, family = binomial)
m6
```
y = -5.1258 + 0.2346x (уравнение регрессии)

```{r}
summary(m6)
```
Среднее значение текстуры опухоли взачимо влияет на вероятность развития злокачественной формы (p-value << 0.05).

```{r}
exp(m6$coefficients)
```

```{r}
plot(m6)
```

```{r}
ggplot(df_cancer, aes(texture_mean, diagnosis)) + geom_point(alpha=0.5)+geom_smooth()+theme_bw()
```

По предствленным графическим материалам видно, что с повышением значения средней текстуры опухоли увеличивется вероятность развития злокачественной формы рака. Однако и при доброкачественной опухоли значения текстуры могут быть повышенными и приближаться к таковым, как и в случае злокачественной формы. Поэтому полученная модель не позволит точно спрогнозировать вероятность злокачественной формы рака от данного предиктора. Необоходимо или дополнительная информация о влиянии значений текстуры на малигнизацию, или подбор иной независимой переменной.

**2.4.**
**Построение логистической регриссионной модели для прогнозирования вероятности малигнизации с учатом трех предикторов (по отдельности)**

```{r}
m7 <- glm(diagnosis ~ radius_mean + area_mean + texture_mean, df_cancer, family = binomial)
m7
```

```{r}
summary(m7)
```
```{r}
plot(m7)
```
**Построение логистической регрессионной модели для прогнозирования вероятности малигнизации с учетом трех предикторов (их взаимодействие)**


```{r}
m8 <- glm(diagnosis ~ radius_mean : area_mean : texture_mean, df_cancer, family = binomial)
m8
```

```{r}
summary(m8)
```


```{r}
plot(m8)
```


**Задание 3. Работа с датасетом lung**

```{r}
survival::lung
```
```{r}
# создание новой переменной в датасете (1: смерть, 0: цензурирование)
lung$event <- ifelse(lung$status == 2, 1, 0) 
```

На самом деле, эта переменная является фактором, но в рамках этой задачи оставим как числовую переменную. Ибо это не повлияет на ход анализа.

**3.1.**

```{r}
# оценка выживаемости по Каплану-Майеру
surv_fit_2 <- survfit2(Surv(time, event) ~ sex, data = lung)
```

```{r}
# построение кривых выживания в зависимости от пола с добавлением таблицы рисков
surv_fit_2 %>% 
  ggsurvfit(type = 'survival') +
  labs(
    x = "Дни",
    y = "Вероятность выживания"
  ) + 
  add_confidence_interval() + add_risktable()
```
Анализируя график, мы можем заметить, что выживаемость у женщин больше, чем у мужчин. 


```{r}
# реализация лог-рангового теста
survdiff(Surv(time, event) ~ sex, data = lung)

ggsurvplot(surv_fit_2,
           conf.int = TRUE,
           surv.median.line = "hv",
           pval = TRUE,
           pval.method = TRUE
           )
```
Полученное значение p-value (0.0013), то есть меньше 0,05, свидетельствует о статистически значимом отличии в выживаемости мужчин и женщин. Соответственно, графический анализ подтвердился в результате стат-теста.

**3.2.**

```{r}
# построение графика кумулятивной функции рисков (способ 1)
ggsurvplot(surv_fit_2, data = lung, fun = "cumhaz", conf.int = TRUE)
```
```{r}
# построение графика кумулятивной функции рисков (способ 1)
surv_fit_2 %>% 
  ggsurvfit(type = 'cumhaz') +
  labs(
    x = "Дни",
    y = "Вероятность риска"
  ) + 
  add_confidence_interval() 
```
Графически заметно, что вероятность риска выше у мужчин (1), нежели чем у женщин (1). С течением времени уровень риска в обеих группах возрастает, однако больше именно для группы особей мужского пола.

**3.3**

```{r}
# построение регрессии Кокса
cox <- coxph(Surv(time, event) ~ sex, data = lung)
```

```{r}
cox
summary(cox)
```
Полученное значение p-value << 0.05, то есть можно заключить, что пол человека влияет на уровень выживаемости. Интерсепт равен -0.53, то риск для женщин меньше, чем у мужчин. Для женщин уровень риска меньше на 0.588 (экспонир. коэф.), соответсвенно, риск меньше на 41.2%