---
title: "Биостатистика. ДЗ_4"
author: "Тарвидс Эдгарс"
date: "2024-04-03"
output: html_document
---

```{r}
library(ggplot2)
```


**Задание 1. Стат-анализ эффективности нового препарата от гипертонии по сравнению со стандартной терапией.**
```{r}
set.seed(30)  # установки воспроизводимости результата
res_before_th <- rnorm(30, 145, 5)  # генерация выборки со среднем 145 и ст. отклонением 5
res_after_th <- rnorm(30, 123, 5)  # генерация выборки со среднем 123 и ст. отклонением 5
```

```{r}
data <- cbind(res_before_th, res_after_th)  # объединение векторов в табличный вид
```


```{r}
# гистограмма для распределения показателей артериального давления до терапии нового лекарства
ggplot(data, aes(x = res_before_th)) + geom_histogram(fill = 'red', color = 'black')  
```
```{r}
shapiro.test(res_before_th)  # применим тест на нормальность распределения данных
```
**Вывод:** данные по показателям артериального давления (до новой терапии) распределные нормально, что в некоторой степени показывает гистограмма и подтверждает тест Шапиро-Уилка(p-value > 0.05). То есть относительно этих данных можно применять параметрические стат-тесты.

```{r}
ggplot(data, aes(x = res_after_th)) + geom_histogram(fill = 'red', color = 'black')
```
```{r}
shapiro.test(res_after_th)  # применим тест на нормальность распределения данных
```
**Вывод:** данные по показателям артериального давления (после новой терапии) распределные нормально, что в некоторой степени показывает гистограмма и подтверждает тест Шапиро-Уилка(p-value > 0.05). То есть относительно этих данных можно применять параметрические стат-тесты.


Сформулируем статистические гипотезы:
H0: нет значимых отличий в использовании нового препарата по сравнению со стандартной терапии в лечении гипертонии.
H1: есть значимые отличия в использовании нового препарата по сравнению со стандартной терапии в лечении гипертонии.

Выберем уровень значимости (альфа) равный 0,05.

Для проверки стат-гипотез используем парный t-тест, так как сравниваем количественные данные (показатели систолического давления) на зависимых выборках (пациенты до и после использования новой терапии гипертензии).

```{r}
t_test_hypert <- t.test(res_before_th, res_after_th, paired = TRUE)
t_test_hypert$statistic  # наблюдаемое значение статистики
```
```{r}
crit_value <- qt(1 - 0.05/2, df = length(res_after_th) - 1)
crit_value
```
Вывод: по полученным резултатам стат-анализа (p-value>0.05 и tнабюд > tкрит) можно заключить, что присутствет статистически значимые отличия в показателях систолического давления пациентов до и после приема нового препарата. Ссылаясь на значения артериального давления пациентов до и после новой терапии, можно сделать вывод, что препарат достаточно эффективно снижает АД в случае гипертензии. 

**Задание 2. Стат-анализ заболеваемости раком легких среди курящих и некурящих людей.**

```{r}
sample_1 <- rep(c('smoking', 'nonsmoking'), each = 50)
sample_1
```

