---
title: "Биостатистика. ДЗ №3"
author: "Тарвидс Эдгарс"
date: "28 03 2024"
output: html_document
---

```{r}
library(readxl)  # активация библиотеки для работы с файлами формата xl
data <- read_xlsx('pima.xlsx')  # загрузка и запись датасета в переменную

```

```{r}
str(data)  # определим типы переменных
data$diabetes <- as.factor(data$diabetes) # преобразуем перемнную diabetes в факторный тип
```


```{r}
library(tidyverse)  # активация библиотеки
```


**Задание 1. Расчет описательных статистик для количественных переменных (glucose, pressure, mass)**

```{r}
res1 <- data %>%  # расчет описательных статистик для количественной переменной glucose
  summarise(N = n(), mean(glucose), sd(glucose), first_quart = quantile(glucose, probs = 0.25), third_quart = quantile(glucose, probs = 0.75), min(glucose), max(glucose))
```

```{r}
summary(data$glucose) # применение альтернативного способа получения описательных статистик
```


```{r}
res2 <- data %>%  # расчет описательных статистик для количественной переменной pressure
  summarise(N = n(), mean(pressure), sd(pressure), first_quart = quantile(pressure, probs = 0.25), third_quart = quantile(pressure, probs = 0.75), min(pressure), max(pressure))
```

```{r}
summary(data$pressure) # применение альтернативного способа получения описательных статистик
```


```{r}
res3 <- data %>%  #расчет описательных статистик для количественной переменной mass
  summarise(N = n(), mean(mass), sd(mass), first_quart = quantile(mass, probs = 0.25), third_quart = quantile(mass, probs = 0.75), min(mass), max(mass))
```

```{r}
summary(data$mass) # применение альтернативного способа получения описательных статистик
```

**Задание 2. Расчет описательных статистик для категориальных переменных**

```{r}
res4 <- data %>%  # расчет описательных статистик для переменной diabetes (N - абсолютная частота, percent- относительная частота)
  group_by(diabetes) %>%
  summarise(N = n(), percent = n()/nrow(data)*100)
  
```

```{r}
data$age_group <- as.factor(data$age_group)  # преобразуем переменную в факторный тип

```

```{r}
for (i in 1:nrow(data)) {  # инициализация цикла для присвоения принадлежности к конкретной возрастной группе
     if (data$age[i] > 49){
          data$age_group[i] <- '50+'
     } else if (data$age[i] < 36){
           data$age_group[i] <- '21-35'
     } else{ 
           data$age_group[i] = '36-49'
     }
}
```


```{r}
res5 <- data %>%  # расчет описательных статистик по возрастным группам
  group_by(age_group) %>%
  summarise(N = n(), percent = n()/nrow(data)*100)
```


**Задание 3. Расчет 90% доверительный интервал для переменной pedigree**

**Способ 1**

```{r}
library(DescTools)  # активация библиотеки
```
```{r}
MeanCI(data$pedigree, conf.level = 0.90)  # расчет границ 90%-го доверительного интервала
```
```{r}
MeanCI(data$pedigree, conf.level = 0.90) %>%  # графическое представление 90%-го доверительного интервала
  as.list() %>%
  as_tibble() %>%
  ggplot(aes(x = 1, y = mean)) +
  geom_point() +
  geom_errorbar(aes(ymin = `lwr.ci`, ymax = `upr.ci`)) +
  theme_bw()
```
**Способ 2**

```{r}
mean_pedigree <- mean(data$pedigree)
sd_pedigree <- sd(data$pedigree)
se_pedigree <- sd_pedigree / sqrt(length(data$pedigree))
alpha <- 0.10
df <- length(data$pedigree) - 1
t <- qt(alpha/2, df, lower.tail = F)

CI_pedigree <- c(mean_pedigree + t*se_pedigree, mean_pedigree - t*se_pedigree)
CI_pedigree
```


**Задание 4. Построение графика плотности распределения, гистограммы, ящика с усами по переменной glucose**

```{r}
# График плотности вероятности, вертикальная черта отграничивает среднее значение по исследуемой переменной
ggplot(data, aes(x = glucose)) + geom_density() + theme_bw() + geom_vline(xintercept = mean(data$glucose))
```
```{r}
# Построение гистограммы
ggplot(data, aes(glucose)) + geom_histogram(color = 'black', fill = 'red')
```

```{r}
# Построение боксплота для переменной glucose относительной переменной diabetes
ggplot(data, aes(diabetes, glucose, fill = diabetes)) + geom_boxplot() + theme_bw()
```
**Задание 5. Построение диаграммы рассеяния**

```{r}
ggplot(data, aes(x = triceps, y = mass, color = diabetes, fill = diabetes)) + geom_point() + facet_grid(.~diabetes)
```

